ACORDAO-COMPLETO-2437498

ACÓRDÃO 4038/2021 ATA 7/2021 - PRIMEIRA CÂMARA

VISTOS, relatados e discutidos estes autos de tomada de contas especial em que, nesta fase, se cuida de embargos de declaração opostos por Anne Elisabeth Nunes de Oliveira e Marina da Silva Steinbruch, ex-defensoras públicas gerais da União, em face do Acórdão 10153/2020-TCU-Primeira Câmara, que, entre outros, julgou suas contas irregulares e condenou-as solidariamente em débito com outros responsáveis;
ACORDAM os ministros do Tribunal de Contas da União, reunidos em Sessão da Primeira Câmara, ante as razões expostas pelo relator, em:
9.1 conhecer dos embargos, com fulcro nos arts. 32, inciso II, e 34 da Lei 8443/1992, c/c art. 287 do Regimento Interno, para, no mérito, rejeitá-los;
9.2. notificar as embargantes desta decisão.

Embargos de declaração opostos por Anne Elisabeth Nunes de Oliveira e Marina da Silva Steinbruch, ex-defensoras públicas gerais da União, em face do Acórdão 10.153/2020-TCU-1ª Câmara, que, entre outros, julgou suas contas irregulares e condenou-as solidariamente em débito com outros responsáveis.

Primeira Câmara

Defensoria Pública da União (DPU).

3. Interessados/Responsáveis/Recorrentes:
3.1. Responsáveis: Anne Elisabeth Nunes de Oliveira (XXX.162.587-XX); Fernando de Sousa Lira Araujo (XXX.605.473-XX); Gilderlan Barreto Santos (XXX.506.491-XX); Haman Tabosa de Moraes e Córdova (XXX.813.611-XX); Jose Ferreira de Lima (XXX.548.677-XX); José Rômulo Plácido Sales (XXX.138.493-XX); Juliano Martins de Godoy (XXX.274.871-XX); Manuel de Sousa Junior Filho (XXX.990.281-XX); Marina da Silva Steinbruch (XXX.954.128-XX); Paulo Cesar Cunha Arrussul (XXX.503.601-XX); Sérgio Fehr da Silva (XXX.309.737-XX)
3.2. Recorrentes: Anne Elisabeth Nunes de Oliveira (XXX.162.587-XX); Marina da Silva Steinbruch (XXX.954.128-XX).

13.1. Ministros presentes: Walton Alencar Rodrigues (Presidente), Benjamin Zymler, Vital do Rêgo (Relator) e Jorge Oliveira.
13.2. Ministros-Substitutos presentes: Augusto Sherman Cavalcanti e Weder de Oliveira.

ACORDAO-COMPLETO-2551442

Acórdão 7712/2022 - Primeira Câmara

ACORDAO-COMPLETO-2528368

Acórdão 1141/2022 - Primeira Câmara

ACORDAO-COMPLETO-2519328

Acórdão 18882/2021 - Primeira Câmara

VITAL DO RÊGO

Ministro Vital do Rêgo.

Em apreciação, embargos de declaração opostos por Anne Elisabeth Nunes de Oliveira, peça 197, e Marina da Silva Steinbruch, peça 199, ex-defensoras públicas gerais da União, em face do Acórdão 10153/2020-TCU-Primeira Câmara, peça 166, que, entre outros, julgou suas contas irregulares e condenou-as solidariamente em débito com outros responsáveis.
O presente processo trata de tomada de contas especial instaurada pela Defensoria Pública da União (DPU) , em atendimento ao Acórdão 1181/2009-TCU-Primeira Câmara, que apreciou representação da Procuradoria da República no Distrito Federal, dando conhecimento acerca da ocorrência de possíveis irregularidades na gestão do DPU no período de 2000 a 2005. 
As contas de ambas as responsáveis foram rejeitadas em razão de irregularidades praticadas à frente da DPU relacionadas ao pagamento de produtos não entregues e serviços não prestados e à aquisição de produtos sem amparo legal, alheios à finalidade daquele órgão público.
Reproduzo a seguir e no essencial as razões de embargos trazidas por Anne Elisabeth Nunes de Oliveira (peça 197) , defensora-pública geral da União no período de 22/10/2000 a 18/12/2004, que alega a existência de contradição e omissão da decisão embargada pelos seguintes motivos: 
o TCU teria aplicado a tese de imprescritibilidade do débito, mesmo admitindo a existência de julgados em contrário no STF, com entendimento no sentido de ocorrência da prescrição quinquenal, nos termos da Lei 9.873/1999, reforçada pela tese aprovada em sede de repercussão geral relativa ao Tema 899, segundo o qual "é prescritível a pretensão de ressarcimento ao erário fundada em decisão de Tribunal de Contas.", cuja inobservância por parte do TCU funda-se no argumento de existência de embargos de declaração pendentes de apreciação pela Suprema Corte em face da decisão, no RE 636.886, que resultou na tese fixada no citado tema; entende a embargante que os embargos opostos pela AGU no STF, ao contrário do que esclareceu o voto condutor do Acórdão 10153/2020-TCU-Primeira Câmara, não terá o condão de balizar o que já restou decidido no Tema 899, pois as questões a serem aclaradas por aquela via recursal (termo inicial, prazo, causa de interrupção, etc.) encontram-se reguladas em lei;
não especificação dos bens e serviços cujas aquisições inquinadas pelo TCU teriam causado o exorbitante prejuízo ao erário atribuído à embargante, sem que se tenha apontado o locupletamento por parte da embargante ou de outro servidor envolvido, considerando que o próprio TCU reconheceu a complexidade do processo ante as dificuldades da DPU em quantificar os prejuízos ocorridos por responsável;
 o TCU deixou de levar em consideração o fato de que, na qualidade de defensora pública geral da União, não tinha condições de avaliar a regularidade das aquisições realizadas, além de ter participado apenas como ordenadora de despesa, sem ter interferido na escolha de contratados, aquisições realizadas e atestos efetivados;
 O TCU não considerou o aspecto da insipiência organizacional da DPU à época dos fatos, nem mesmo atendeu o pedido da defesa de que a área técnica do Tribunal requeresse as informações por ela apontadas e que poderiam melhor esclarecer as irregularidades atribuídas à embargante.
Em derradeiro, requer que esta Corte conheça dos presentes embargos para que, no mérito, seja dado provimento, com efeitos infringentes, de sorte que sejam saneados os vícios apontados.
Trago a lume as principais considerações aviadas por Marina da Silva Steinbruch, defensora-pública geral da União no período de 20/12/2004 a 11/5/2005, em suas razões de embargos à peça 199, em que alega a ocorrência das seguintes omissões:  
não apreciação da ocorrência da prescrição da pretensão de ressarcimento pelo TCU tendo em conta o que restou decidido pelo STF no RE 636.886/AL que, em sede de repercussão geral, fixou a tese relativamente ao Tema 899, segundo o qual "é prescritível a pretensão de ressarcimento ao erário fundada em decisão de Tribunal de Contas", razão pela qual, considerando o decurso de prazo superior a 15 anos desde a ocorrência dos fatos, deve esta Corte de Contas reconhecer a ocorrência da prescrição, em respeito à decisão vinculante do TCU;
não apreciação da produção de prova pericial requerida pela responsável à luz das disposições do art. 15 do Código de Processo Civil (CPC) e do direito à prova que subjaz ao devido processo legal administrativo.
Por fim, requer que esta Corte conheça dos presentes embargos para que, no mérito, seja dado provimento, de sorte a sanear os vícios apontados, com a concessão de efeitos infringentes, a fim de se decretar a prescrição ou, ao menos, cassar o acórdão embargado e determinar a realização da perícia pleiteada pela ora embargante.
É o relatório.

Cristiano Reis Giuliani (OAB/DF 23.257); Wesley Bento (OAB/DF 18.566); Camila Borges Madeiro (OAB/CE 28.848); Sebastião da Costa Val; Airton Rocha Nobrega (OAB/DF 5.369); Liana Lidiane Pacheco Dani (715.752.511-91); e outros.

Não atuou.

TOMADA DE CONTAS ESPECIAL. DEFENSORIA PÚBLICA DA UNIÃO. AQUISIÇÃO DE PRODUTOS E SERVIÇOS QUE NÃO FORAM ENTREGUES OU ALHEIOS À FINALIDADE DO ÓRGÃO. CONTAS IRREGULARES. DÉBITO. EMBARGOS DE DECLARAÇÃO. ALEGAÇÃO DE OMISSÃO E CONTRADIÇÃO. CONHECIMENTO. RAZÕES RECURSAIS INSUFICIENTES PARA DEMONSTRAR A OCORRÊNCIA DOS VÍCIOS ALEGADOS. REJEIÇÃO. NOTIFICAÇÃO.

TOMADA DE CONTAS ESPECIAL (TCE)

não atuou.

Em apreciação, embargos de declaração opostos por Anne Elisabeth Nunes de Oliveira, peça 197, e Marina da Silva Steinbruch, peça 199, ex-defensoras públicas gerais da União, em face do Acórdão 10153/2020-TCU-Primeira Câmara, peça 166, que, entre outros, julgou suas contas irregulares e condenou-as solidariamente em débito com outros responsáveis.
O presente processo trata de tomada de contas especial instaurada pela Defensoria Pública da União (DPU) , em atendimento ao Acórdão 1181/2009-TCU-Primeira Câmara, que apreciou representação da Procuradoria da República no Distrito Federal, dando conhecimento acerca da ocorrência de possíveis irregularidades na gestão do DPU no período de 2000 a 2005. 
As contas de ambas as responsáveis foram rejeitadas em razão de irregularidades praticadas à frente da DPU relacionadas ao pagamento de produtos não entregues e serviços não prestados e à aquisição de produtos sem amparo legal, alheios à finalidade daquele órgão público.
Reproduzo a seguir e no essencial as razões de embargos trazidas por Anne Elisabeth Nunes de Oliveira (peça 197) , defensora pública geral da União no período de 22/10/2000 a 18/12/2004, que alega a existência de contradição e omissão da decisão embargada pelos seguintes motivos: 
o TCU teria aplicado a tese de imprescritibilidade do débito, mesmo admitindo a existência de julgados em contrário no STF, com entendimento no sentido de ocorrência da prescrição quinquenal, nos termos da Lei 9.873/1999, reforçada pela tese aprovada em sede de repercussão geral relativa ao Tema 899, segundo o qual "é prescritível a pretensão de ressarcimento ao erário fundada em decisão de Tribunal de Contas.", cuja inobservância por parte do TCU fundou-se no argumento de existência de embargos de declaração pendentes de apreciação pela Suprema Corte em face da decisão, no RE 636.886, que resultou na tese fixada no citado tema; entende a embargante que os embargos opostos pela AGU no STF, ao contrário do que esclareceu o voto condutor do Acórdão 10153/2020-TCU-Primeira Câmara, não terá o condão de balizar o que já restou decidido no Tema 899, pois as questões a serem aclaradas por aquela via recursal (termo inicial, prazo, causa de interrupção, etc.) encontram-se reguladas em lei;
não especificação dos bens e serviços cujas aquisições inquinadas pelo TCU teriam causado o exorbitante prejuízo ao erário atribuído à embargante, sem que se tenha apontado o locupletamento por parte da embargante ou de outro servidor envolvido, considerando que o próprio TCU reconheceu a complexidade do processo ante as dificuldades da DPU em quantificar os prejuízos ocorridos por responsável;
 o TCU deixou de levar em consideração o fato de que, na qualidade de defensora pública geral da União, não tinha condições de avaliar a regularidade das aquisições realizadas, além de ter participado apenas como ordenadora de despesa, sem ter interferido na escolha de contratados, aquisições realizadas e atestos efetivados;
 O TCU não considerou o aspecto da insipiência organizacional da DPU à época dos fatos, nem mesmo atendeu o pedido da defesa de que a área técnica do Tribunal requeresse as informações por ela apontadas e que poderiam melhor esclarecer as irregularidades atribuídas à embargante.
Em derradeiro, requer que esta Corte conheça dos presentes embargos para que, no mérito, seja dado provimento, com efeitos infringentes, de sorte que sejam saneados os vícios apontados.
A recorrente Marina da Silva Steinbruch, defensora pública geral da União no período de 20/12/2004 a 11/5/2005, em suas razões de embargos à peça 199, alega a ocorrência das seguintes omissões:  
não apreciação da ocorrência da prescrição da pretensão de ressarcimento pelo TCU tendo em conta o que restou decidido pelo STF no RE 636.886/AL que, em sede de repercussão geral, fixou a tese relativamente ao Tema 899, segundo o qual "é prescritível a pretensão de ressarcimento ao erário fundada em decisão de Tribunal de Contas", razão pela qual, considerando o decurso de prazo superior a 15 anos desde a ocorrência dos fatos, deve esta Corte de Contas reconhecer a ocorrência da prescrição, em respeito à decisão vinculante do TCU;
não apreciação da produção de prova pericial requerida pela responsável à luz das disposições do art. 15 do Código de Processo Civil (CPC) e do direito à prova que subjaz ao devido processo legal administrativo.
Por fim, requer que esta Corte conheça dos presentes embargos para que, no mérito, seja dado provimento, de sorte a sanear os vícios apontados, com a concessão de efeitos infringentes, a fim de se decretar a prescrição ou, ao menos, cassar o acórdão embargado e determinar a realização da perícia pleiteada pela ora embargante.
Conheço dos presentes embargos por observarem os requisitos de admissão tratados nos arts. 32, inciso II, e 34 da Lei 8.443/1992, para, no mérito, rejeitá-los pelas razões que passo a expor.
Com relação ao processamento de embargos de declaração, tenho me manifestado no sentido de que o seu juízo de cognição é de via estreita e se presta, nos termos do Código de Processo Civil, precipuamente, a desfazer obscuridades, a afastar contradições, a suprir omissões e/ou a corrigir erros materiais que eventualmente se registrem no acórdão proferido pelo Tribunal. 
Assim, essa modalidade recursal só permite o reexame do acórdão embargado quando utilizada com o específico objetivo de viabilizar um pronunciamento jurisdicional de caráter integrativo-retificador, vocacionado a afastar as situações de obscuridade, omissão ou contradição, a complementar e a esclarecer o conteúdo da decisão proferida ou, ainda, a retificar erro material. Nesse sentido é a jurisprudência do Supremo Tribunal Federal, consoante se observa a seguir:
EMBARGOS DE DECLARAÇÃO - INOCORRÊNCIA DE CONTRADIÇÃO, OBSCURIDADE, OMISSÃO OU ERRO MATERIAL (CPC, ART. 1.022) - PRETENDIDO REEXAME DA CAUSA - CARÁTER INFRINGENTE - INADMISSIBILIDADE NO CASO - EMBARGOS DE DECLARAÇÃO REJEITADOS. OS EMBARGOS DE DECLARAÇÃO NÃO SE REVESTEM, ORDINARIAMENTE, DE CARÁTER INFRINGENTE - Não se revelam cabíveis os embargos de declaração quando a parte recorrente - a pretexto de esclarecer uma inexistente situação de obscuridade, omissão, contradição ou erro material (CPC, art. 1.022) - vem a utilizá-los com o objetivo de infringir o julgado e de, assim, viabilizar um indevido reexame da causa. Precedentes (Emb. Decl. no A.G.REG. na Reclamação 31.563 Minas Gerais. Relator: Min. Celso de Melo. Julgado em 4/5/2020) .
Nessa senda, rememoro que, para fins de embargos de declaração, a omissão consiste na falta de pronunciamento acerca de algum ponto ou questão suscitado pelas partes, ou sobre o qual o julgador deveria se pronunciar de ofício. A contradição, para servir de fundamento para a oposição de embargo de declaração, deve apontar a dúvida em relação à fundamentação utilizada na decisão, demonstrando eventuais incongruências lógicas entre os distintos elementos do julgado. 
Com relação à alegada omissão e contradição a incidir sobre a questão atinente à ocorrência da prescrição da pretensão de ressarcimento, arguidas por ambas as embargantes, observo que o voto condutor (peça 167) do Acórdão 10153/2020-TCU-Primeira Câmara foi claro ao apontar o entendimento prevalente do TCU acerca do tema, mesmo diante da nova tese fixada pelo STF no Tema 899, conforme trecho transcrito a seguir:
Recentemente, o Supremo Tribunal Federal, ao julgar o Recurso Extraordinário 636.886, fixou, com repercussão geral, o seguinte enunciado para o Tema 899: "É prescritível a pretensão de ressarcimento ao erário fundada em decisão de Tribunal de Contas". 
Ocorre que a aludida decisão ainda não transitou em julgado na Suprema Corte, estando pendente de apreciação de embargos de declaração opostos pela Advocacia-Geral da União (AGU) , com o fim de obter melhor compreensão acerca de seu exato alcance, com relação aos parâmetros que serão adotados para a caracterização da prescrição, tais como: termo inicial, prazo, causas de interrupção, etc. 
Nos moldes em que foi fixada a tese do RE 636.886, existem dúvidas a serem sanadas, que tornam extremamente difícil a sua imediata aplicação, de forma genérica e abrangente, aos processos que tramitam neste Tribunal. 
Nesse sentido, o Acórdão 8550/2020-TCU-Plenário (Rel. Min. Bruno Dantas) e os Acórdão 5236/2020-TCU-Primeira Câmara e 6.652/2020-TCU-1ª Câmara (ambos da relatoria do Ministro Benjamin Zymler) ilustram o cenário de incertezas que adveio com a nova decisão do STF: 
i) Acórdão 5236/2020-TCU-Primeira Câmara, cujo posicionamento vem sendo seguido em outros julgados (Acórdão 6084/2020-TCU-Primeira Câmara, 6.712/2020, 6.707/2020 e 6.589/2020, da 2ª Câmara, entre outros) : 
[...] Não desconheço que recentemente o Supremo Tribunal Federal, no âmbito do RE 636886/AL, fixou o seguinte enunciado para o Tema 899: 'É prescritível a pretensão de ressarcimento ao erário fundada em decisão de Tribunal de Contas'. Não obstante essa respeitável decisão, ainda pairam diversas dúvidas sobre a matéria, [...]. 
Ainda que se interprete que a decisão do STF seja também aplicável à tramitação do processo de controle externo no âmbito do TCU, exsurgem outras diversas questões fundamentais para que esta Corte de Contas estabeleça novo tratamento acerca da prescrição do débito e da pretensão punitiva, em particular qual seria o dies a quo (data de ocorrência do fato irregular ou data do seu conhecimento pelo TCU) e as hipóteses de interrupção da prescrição. 17.Diante de todas as dúvidas ainda existentes sobre a decisão do STF no âmbito do RE 636886, opto por aplicar ao caso em exame a jurisprudência do TCU então existente, que se fundamenta no art. 37, § 5º, da Constituição Federal, no que tange ao ressarcimento do prejuízo, e no art. 205 da Lei 10.406/2002 (Código Civil) , no que se refere à pretensão punitiva. 
ii) Acórdão 6652/2020-TCU-Primeira Câmara: 
Isso porque a matéria decidida no RE 636886 ainda não transitou em julgado, até porque ainda não houve sequer publicação do inteiro teor do decisum. Isso implica a possibilidade de serem manejados embargos de declaração, inclusive para a modulação dos efeitos da decisão. 
A propósito do assunto, é preciso lembrar que o posicionamento até então vigente no STF era no sentido da imprescritibilidade das ações de ressarcimento ao erário, na linha do MS 26.210- 9/DF. Dessa forma, a concessão de efeitos prospectivos ao RE 636886 é ainda matéria passível de discussão, nos termos do art. 927, § 3º, do Código de Processo Civil, in verbis: § 3º Na hipótese de alteração de jurisprudência dominante do Supremo Tribunal Federal e dos tribunais superiores ou daquela oriunda de julgamento de casos repetitivos, pode haver modulação dos efeitos da alteração no interesse social e no da segurança jurídica. 
iii) Acórdão 8550/2020-TCU-Plenário: 
[...] Assim, por um lado, até que sobrevenham todos esses esclarecimentos e definições, embora desejável, não é possível a imediata aplicação da tese fixada pelo STF no âmbito do TCU e, por outro, não se pode deixar de dar encaminhamento aos incontáveis processos que tangenciam essa discussão neste Tribunal. 
Consoante registrado nos acórdãos do TCU supramencionados, não se trata de desconhecimento ou desrespeito à decisão do STF, tampouco tem-se a intenção de se fixar qualquer jurisprudência sobre a sua abrangência neste momento. Ocorre que, em virtude da ausência de elementos suficientes que permitam aplicar a nova tese de imediato e dada a possiblidade de modulação da decisão, não seria produtivo, e causaria enorme incerteza, se este Tribunal revisse sua atuação e logo depois a alterasse novamente. 
Registro que recentes decisões deste Tribunal, adotadas após o que restou deliberado pelo STF no Tema 899, também abraçaram a tese da imprescritibilidade da pretensão ressarcitória no âmbito do controle externo, a exemplo dos Acórdão 5236/2020-TCU-Primeira Câmara, 6.171/2020-TCU-2ª Câmara, 6.084/2020-TCU-1ª Câmara, 5.681/2020-TCU-2ª Câmara, 6.846/2020-TCU-2ª Câmara, 6.676/2020-TCU-2ª Câmara, 6.707/2020-TCU-2ª Câmara, 6.473/2020-TCU-1ª Câmara, 6.466/2020-TCU-1ª Câmara, 6.465/2020-TCU-1ª Câmara, entre outros.
Diante disso, por questões de coerência e em nome da segurança jurídica e da estabilidade das decisões, até que a questão fique mais clara, a meu ver, o melhor a ser feito é manter o posicionamento que há anos vem sendo adotado pelo TCU e pelo próprio STF, no sentido de considerar imprescritíveis as ações de ressarcimento ao erário.
Eventual divergência da parte embargante quanto ao posicionamento adotado pelo TCU acerca do instituto da prescrição da pretensão ressarcitória, em evidente tentativa de rediscussão de mérito, não encontra espaço de cognição no âmbito dos aclaratórios manejados.
De igual modo, as embargantes se insurgem contra os termos da deliberação recorrida que indeferiu os pedidos de produção de prova pericial acerca da documentação apresentada pela DPU. As razões de tal negativa encontram-se delineadas tanto no voto condutor (peça 167, itens 47 e 57) da decisão embargada, quanto no relatório que a precedeu (peça 168, p. 24-25 e 31) . 
Nesse contexto, resta descaracterizada a alegada omissão quando o julgador deixa de trazer em suas razões de decidir argumento tido por relevante pela parte e que lhe aproveitaria, mas não arguido em sede de defesa, cuja análise integrou a decisão combatida, a exemplo da repercussão dos arts. 15 do CPC e 38 da Lei 9.784/1999 no processo de controle externo, conforme apontado pela embargante Marina da Silva Steinbruch em suas razões recursais.
Também inexistem as alegadas omissão e contradição relacionadas à não identificação dos produtos e serviços cujas aquisições inquinadas pelo TCU teriam causado a responsabilização da embargante Anne Elisabeth Nunes de Oliveira.
Conforme se observa da peça 39, expressamente mencionada no item 33 do voto (peça 167, p. 4) que conduziu à decisão embargada, consta tabela resumida acerca das informações que integram a tabela completa de peça 30, com a identificação, entre outros, do número da ordem bancária, da data da operação, do fornecedor do produto ou do serviço, da nota-fiscal e da nota de empenho correspondentes, do valor, do ordenador de despesa, enfim, de todos os elementos necessários à completa identificação do débito e dos responsáveis por sua ocorrência.
O dano ao erário restou devidamente evidenciado pela documentação que integra as peças 3, p. 377-441; 4, p. 21-227; 7, p. 42-46, 59-71, 75-80; 26; 29; 30, p. 1-26, 32-107, 140-204, 206-207, 210-213, 216-220, 223-226, 228-229; e 39, conforme expressamente indicado no item 36 do voto adversado (peça 167, p. 4) .
Em derradeiro, não procede a alegação, trazida pela recorrente Anne Elisabeth Nunes de Oliveira, de existência de omissão da decisão embargada por não ter considerado as atribuições específicas e típicas de um ordenador de despesas nem o caráter insipiente da estruturação da DPU na ocasião em que as irregularidades ocorreram.
A decisão combatida tratou expressamente desses pontos, conforme se observa do trecho do voto (peça 167) a seguir transcrito:
 38.	No que concerne à adução da gestora de que, tendo em vista as funções institucionais do cargo que exercia e das deficiências estruturais da DPU à época, não tinha como avaliar cada ato administrativo praticado, mesmo os que demandavam sua assinatura, e que não tinha motivos para crer que a coordenação de administração pudesse estar agindo contra os regulamentos (peça 156, p. 22 e 24) , cabe asseverar que a situação embrionária da instituição não justifica a perpetração dos desvios ocorridos. 
39.	Demais disso, o art. 80, § 2º, do Decreto-Lei 200/1967 define que, salvo conivência, o ordenador de despesas não é responsável por prejuízos causados à Fazenda Nacional decorrentes de atos praticados por agente subordinado que exorbitar das ordens recebidas. No caso vertente, diversas apurações (sindicância, PAD e TCE) realizadas no âmbito da DPU e no âmbito do Poder Judiciário (ação cautelar 2009.34.00.017875-8) não apontaram que os seus subordinados tenham exorbitado de suas ordens, pelo contrário, a comissão de TCE entendeu que teria ocorrido uma linha de montagem, com conivência dos envolvidos, para se perpetrar por tanto tempo as irregularidades ensejadoras de dano ao erário. Reputa-se à gestora atuação, no mínimo, negligente, envolvendo culpa in vigilando (falta de fiscalização) e da culpa in eligendo (conhecimento do ato irregular ou a má escolha do agente delegado) .
40.	Além disso, a ex-gestora não aponta nem comprova quem foram os subordinados que teriam exorbitado de suas ordens e quais teriam sido os comandos dados por ela. O que está patente é o concurso de atos de diferentes agentes que violaram disposições legais e normativas, a partir dos quais resultaram vultosos prejuízos ao erário.
41.	No que concerne à alegação de que o prejuízo não teria acarretado enriquecimento ilícito da responsável, locupletamento dos agentes públicos ou favorecimento dos contratados, cabe esclarecer que a existência ou não desses delitos não influencia na apuração de responsabilidade, pelo TCU, daqueles que causaram dano aos cofres públicos.
Com essas considerações, pugno pela rejeição dos embargos de declaração aviados por Anne Elisabeth Nunes de Oliveira e Marina da Silva Steinbruch, ante a inocorrência dos vícios alegados.
Ante o exposto, VOTO para que o Tribunal aprove a minuta de acórdão que hora submeto à consideração deste Colegiado.
TCU, Sala das Sessões Ministro Luciano Brandão Alves de Souza, em 16 de março de 2021.
Ministro VITAL DO RÊGO 
Relator